【裁判字號】    97,交抗,1499
【裁判日期】    970930
【裁判案由】    違反道路交通管理處罰條例
【裁判全文】
臺灣高等法院交通事件裁定            97年度交抗字第1499號
    抗  告  人
    即受處分人  林新淦
上列抗告人因違反道路交通管理處罰條例案件，不服台灣板橋地
方法院中華民國97年8 月26日，97年度交聲字651 號裁定，提起
抗告，裁定如下：
    主      文
抗告駁回。
    理      由
一、汽車駕駛人，行車速度超過規定最高時速，或低於規定最低
    時速，除有第43條第1項第2款情形外，處1,200元以上2,400
    元以下罰鍰，並記違規點數1點，道路交通管理處罰條例第
    40條、第63條第1項第1款明文規定。
    汽車駕駛人經以科學儀器取得證據資料證明其行為違規，當
    場不能或不宜攔截製單舉發，得逕行舉發；對於行車速度超
    過規定最高速限或低於規定最低速限的違規行為，採用固定
    或非固定式科學儀器取得證據資料證明者，於一般道路須至
    少於100公尺，於高速公路、快速公路須至少於300公尺前，
    明顯標示，同條例第7 條之2 第1 項第7 款、第3 項也有明
    文。
二、抗告人即受處分人林新淦所有2817-QK 號牌自用小客車，於
    民國96年12月8 日10時17分許，經他人駕駛行經臺北縣樹林
    市○○路455 之1 號往板橋方向，因「限速50公里、經測速
    時速75公里、超速25公里」違規行為，經臺北縣政府警察局
    執勤員警製單對於車輛所有人即抗告人逕行舉發，依道路交
    通管理處罰條例第40條規定裁處罰鍰新臺幣1,800 元，並依
    同條例第63條第1 項第1 款規定（漏引同條例第63條第1 項
    第1 款）記違規點數1 點。
    抗告人對於違規事實並不爭執；但辯稱：警方採證程序違反
    道路交通管理處罰條例第7 條之2 末段所訂「對於前項第9
    款之違規行為，採用固定或非固定式科學儀器取得證據資料
    證明者，於一般道路須至少於100 公尺，於高速公路、快速
    公路須至少於300 公尺前，明顯標示之」規定。意即警方取
    證並舉發的前提要件，需符合(一)應於適當距離標示；(二)應達
    明顯的要求。關於(一)要件，要求舉發單位應負責舉證有回覆
    函中所謂200 公尺處有固定式標誌或於96年12月8 日有使用
    移動式標誌。關於(二)要件，豎立的移動式標誌，牌面上有「
    常有測速照相」6 字，經抗告人實測其牌面字形約12公分×
    12公分，而現場是一般道路，主管機關為交通部公路總局（
    第一區工程處），依公路法第33條：「公路設計、施工、養
    護及交通工程之各項技術規範，由交通部定之」。而依該局
    製發的「標誌牌面設計圖例」顯示，「前有測速照相」牌面
    內的單一文字需以30公分×30公分製作，舉發單位竟以12公
    分×12公分的標誌取代，差距達2.5 倍，牌面面積則有約15
    倍差距，顯然違規製作。再依公路總局第一區工程處91 年4
    月9 日工養字第9105655 號函及其附件的會議結論內容，可
    知測速照相器材設施是由警方辦理，但「前有測速照相」標
    誌的設計與設置是交通部公路總局權責，警方隨意以不合規
    定的警示標誌濫竽充數，顯然利用行車人疏於注意小字體的
    錯誤違規取證等語，聲明異議。
    原裁定以前述違規事實，除抗告人表明不爭執之外，執勤員
    警於使用科學儀器採證時，確曾於距離拍攝地點，即臺北縣
    樹林市○○路455 之1 號前約200 公尺處，設置可拆卸式「
    常有測速照相」警告標示牌1 枚，並經臺北縣政府警察局97
    年4 月30日北縣警交字第0970053997號函覆明確，並有照片
    1 張可憑。
    抗告人於事發後，於97年3 月15日也在現場附近發現可拆卸
    式「常有測速照相」設置，而認警方於採證當時可能是豎立
    該標示牌等語，並拍攝提出同型式標示牌照片，經查與上述
    北縣警察局函附照片所示標示牌相符，可認函文所述屬實，
    又無其他跡證可以質疑舉發員警有未依規定標示情事，自難
    僅憑抗告人片面否認，即推斷現場全無標示。
    道路交通管理處罰條例第7 條之2 第3 項所謂「明顯」，法
    無明文必須具備何等形式要件，自應依個案情形，依一般經
    驗法則判斷。交通部公路總局依職權製頒「標誌牌面設計圖
    例」，雖為明確統一各地區標誌形式，以消弭可能衍生的爭
    議；但此與是否符合道路交通管理處罰條例第7 條之2 第3
    項所謂「明顯」要件，究屬二事，不可混為一談。縱與圖例
    形式不相符，並非即應認定不備「明顯」要件，應依具體情
    況加以判斷。
    依前述北縣警察局函附照片所示，該標示牌係橘黃色圖面，
    以黑色字體標明「常有測速照相」，字跡清晰，以直立方式
    懸於道路中央分隔島，高度適中，前後均無任何遮掩物。依
    現場情況研判，一般駕駛人只須稍加注意，即可明確辨識，
    已具備「明顯」要件。足認原舉發單位逕行舉發與法定程序
    相符，並無違法舉發情事。
    抗告人上述自用小客車超速行駛，即屬違規，本應受罰，其
    所辯各情，均難據為免責事由。
    因認抗告人所有自用小客車，於上述時、地，經人駕駛而有
    「限速50公里、經測速時速75公里、超速25公里」的違規行
    為明確。原處分機關所為裁罰，合與前述規定，並無違誤而
    駁回其聲明異議。
三、原審認事用法，並無不當。抗告意旨除仍以無法證明舉發當
    時已設置明顯移動型警告標示外，並以標誌是否明顯，應函
    詢權責機關交通部、內政部解釋，原審逕為論斷，有違體制
    等語，提起抗告。
    審酌抗告人確有違規事實，並於事發後97年3 月15日自行於
    現場附近發現「可拆卸式」的「常有測速照相」標示設置。
    抗告人辯稱：舉發員警有未依規定標示情事，不可採信。
    抗告人爭執標示是否已達「明顯」的程度，原裁定已詳述其
    認定的理由，縱未函詢相關機關，也屬法官依憲法獨立審判
    的職權行為，不得任意指為違法。
    事件現場既設有警告標示，抗告人上述自用小客車也確有超
    速行駛的事實，所辯各情又均不足以構成免責事由。抗告無
    理由，應予駁回。
四、依道路交通案件處理辦法第26條，刑事訴訟法第412條，裁
    定如主文。
中    華    民    國    97    年    9    月     30    日
                  刑事第六庭  審判長法  官  林堭儀
                                    法  官  吳淑惠
                                    法  官  郭豫珍
以上正本證明與原本無異。
不得再抗告。
                                    書記官  胡勤義
中    華    民    國    97    年    10    月    2     日


司法院資訊處製作；財團法人民間司法改革基金會備份。
